【裁判字號】    89,自,480
【裁判日期】    901218
【裁判案由】    詐欺
【裁判全文】
臺灣臺北地方法院刑事判決                          八十九年度自字第四八號
    自  訴  人  甲○○
    被      告  乙○○
                丙○○
                丁○○
右列被告因詐欺案件，經自訴人提起自訴，本院判決如左：
    主  文
乙○○、丙○○、丁○○均無罪。
    理  由
一、自訴意旨略以：被告乙○○、丙○○、丁○○共同意圖為自己不法之所有，於民
    國八十六年九月二十日，由被告乙○○以「乙○○」、「許芳敏」名義，參加自
    訴人發起、每會新台幣（下同）三萬元、會期自八十六年九月二十日起至八十九
    年八月二十日止、標會地點在台北市○○○路○段八十九巷十五號三樓之互助會
    二會，嗣於八十七年六月二十日，被告乙○○以欠款為由，以一萬一千元高額標
    金標得「乙○○」名義之會，共取得七十九萬四千元之會款，又於八十八年三月
    二十日，由被告乙○○之弟丙○○到場，以一萬二千六百元高額標金，標得「許
    芳敏」名義之會，共取得八十六萬五千四百元之會款，並簽發發票人為丙○○之
    妻丁○○、付款人為第一商業銀行建成分行、帳號一０四五二一號帳戶、票面金
    額均為三萬元之支票共十七張予自訴人收執，作為日後支付死後之會錢，詎嗣後
    上開支票跳票，被告等自八十八年十二月起又拒絕支付會錢，告訴人始知受騙；
    因認被告等共同涉犯刑法第三百三十九條第一項之詐欺取財罪嫌云云。
二、按犯罪事實應依證據認定之，無證據不得推定其犯罪事實；且不能證明被告犯罪
    者，應諭知無罪之判決，刑事訴訟法第一百五十四條、第三百零一條第一項分別
    定有明文。又認定不利於被告之事實，需依積極證據，茍積極證據不足為不利於
    被告事實之認定時，即應為有利於被告之認定，更不必有何有利之證據（最高法
    院三十年上字第八一六號判例參照）。次按刑法第三百三十九條第一項詐欺罪之
    成立，以意圖為自己或第三人不法所有，以詐術使人將本人或第三人之物交付為
    要件，所謂以詐術使人交付，必須被詐欺人因其詐術而陷於錯誤，若其所用方法
    ，不能認為詐術，亦不致使人陷於錯誤，即不構成該罪（最高法院四十六年台上
    字第二六０號判例參照）；至民事債務當事人間，若有未依債務本旨履行給付債
    務之情形，因在一般社會經驗上可能之原因甚多，或因不可歸責之事由無法給付
    ，或因合法得對抗他造主張抗辯而拒絕給付，甚或於債之關係成立後始因可歸責
    之事由而遲延給付，均有可能，非必出於自始無意給付之詐欺一端，是苟無足以
    證明被告於債之關係發生時自始即欲故意成立財產犯罪之積極證據，依前揭刑事
    訴訟法第一百五十四條之規定，自不得僅以被告債信違反之客觀事後狀態，推定
    被告該當於意圖不法所有並施用詐術之詐欺罪構成要件。
三、本件自訴人甲○○認被告乙○○、丙○○、丁○○涉有右揭詐欺取財罪嫌，無非
    係以自訴人之指訴、證人即互助會會員江美秀之證述、互助會會員名單、支票、
    退票理由單影本等件，為其主要論據。
四、訊據被告乙○○固供承有參與上開互助會二會，且已得標取得會款，被告丙○○
    固供承有代乙○○標過會，且收取「許芳敏」名義得標之會款，被告丁○○固供
    承上開支票係其所有等事實，惟均堅決否認有何詐欺取財犯行，(一)被告乙○○辯
    稱：其與自訴人是十幾年朋友，之前也跟過自訴人的會，都有按時繳交會錢，標
    得會款均作為經營諺泰實業有限公司（以下簡稱諺泰公司）之用，這次分別以自
    己及「許芳敏」名義參加二會，乃因會單上名義人不同可以連續標會，自訴人亦
    知悉「許芳敏」名義之會係其所參加，而其分別在第十會、第十九會得標，許多
    會員亦以一萬元上下之標金得標，其無刻意以高額標金得標，並簽發丁○○為發
    票人、諺泰公司為背書人之上開支票支付會錢，然嗣後公司經營不善，財務發生
    困難，其始無力再繼續支付會錢，並無詐欺之意等語；(二)被告丙○○辯稱：其於
    八十七年間加入諺泰公司，是其姊乙○○叫其去拿會錢，其拿了就交給乙○○，
    之後乙○○離開公司，公司就由其處理，其仍陸續支付自訴人會錢，後來經濟困
    難才無法繼續支付，並無詐欺之意等語；(三)被告丁○○辯稱：其夫丙○○於八十
    七年間加入諺泰公司，其支票才會放在公司由乙○○使用，嗣後因地下錢莊所逼
    ，支票雖退票，但自訴人來公司收會錢，其等仍然如數照付，直到八十八年十二
    月公司停止營業，許多貨款被跳票，才有拖欠自訴人會錢之情形，上開二會之會
    款從八十六年九月互助會開始至八十八年十二月止，均有如數給付，絕無詐欺之
    意等語。
五、經查：
  (一)被告乙○○與自訴人係十幾年朋友，之前也跟過自訴人發起之互助會，均有按時
    繳交會錢等情，為自訴人所不否認，而自訴人於本院審理時亦陳稱：許芳敏名義
    的會是乙○○交的，她告訴其要跟二會，一會要用許芳敏的名義等語（見本院八
    十九年六月二十三日筆錄），足見自訴人亦知悉「許芳敏」名義之會，係被告乙○○所參加，是被告乙○○於八十六年九月參加自訴人發起之上開互助會二會，
    並無何欺瞞自訴人情事甚明。雖自訴人陳稱被告乙○○以高額標金得標云云，以
    證明被告等有詐欺犯行，然民間互助會之標會，本是由當時需用錢之會員填寫標
    單，以標金之高低決定由何人得標，而由自訴人提出之互助會會員名單以觀，其
    中標金多在一萬元上下，一萬元以上者亦所在多有，可見被告二次標會之標金分
    別為一萬一千元、一萬二千六百元，就該互助會之整體情形而言，並無明顯過高
    ，是自訴人此部分之指訴尚難作為不利被告之證據。又自訴人雖請求傳訊證人江
    美秀以證明被告之詐欺犯行，惟江美秀於本院審理時證稱：其也是會員，有看到
    乙○○、丙○○來標會，但卻都不負責云云，僅能證明被告乙○○確有跟會，丙○○有到場標會，及嗣後其等未繳會錢等情，然並未能證明被告等於參加互助會
    或標會時有何詐欺之犯行，因尚難以被告等嗣後未繳交會錢，即遽認其等確有詐
    欺犯意，故證人江美秀之證言亦難作為不利被告之證據。
  (二)再者，被告乙○○於八十八年三月二十日標得第二會後，隨即簽發上開支票以支
    付會錢等情，為自訴人所不否認，而丁○○前揭支票帳戶，於民國八十八年六月
    二十一日始拒絕往來乙情，有第一商業銀行建成分行函一份附卷可稽，且上開帳
    戶在拒絕往來之前，存款多維持在數十萬元之間等情，亦經本院核閱該函所附交
    易明細無訛，是被告乙○○簽發上開支票償付會款時，該支票帳戶既尚未拒絕往
    來，存款金額又非甚少，則被告等是否有詐騙意圖，已非無疑。
  (三)參諸自訴人於本院審理時自承：丁○○的支票退票後，仍陸陸續續給付會錢，但
    至八十八年十二月就沒有給付，八十八年十一月之前的支票均已返還，被告等八
    十八年十二月之前欠的會錢都已清償，現共欠五十四萬尚未清償等語（見本院八
    十九年六月二十三日筆錄），足見被告等所辯：上開二會之會款自八十六年九月
    互助會開始至八十八年十二月止，均有如數給付等語，應可採信；果被告等確有
    詐欺之犯意，何須持續給付二年餘之久會錢，又何須於得標後仍繼續給付會錢，
    甚至於上開支票退票後仍勉力給付數月之久？是被告等所辯：係嗣後經濟困難始
    無法繼續支付會款等語，亦足採信，自難以嗣後支票遭退票及被告等未繼續給付
    會款等事，而認被告三人共同施用詐術使自訴人陷於錯誤。是苟無積極證據足以
    證明被告等自始即故意藉此從事財產犯罪，自不得僅以被告等事後經濟情況發生
    變動，即推定被告等於乙○○參加互助會或標得上開二會之際，即均有詐欺之意
    圖。至互助會會員名單、支票、退票理由單影本等，僅能證明被告乙○○有參與
    互助會及尚欠會款，與丁○○須負支票發票人責任之事實，尚難證明被告三人自
    始即有共同詐欺之犯意。
  (四)從而，被告等所為尚與詐欺罪之構成要件有間，本件核屬合會之民事糾紛，依首
    揭說明，尚難以詐欺罪相繩。此外，復查無其他積極證據，足資證明被告三人涉
    有詐欺犯行，因均不能證明被告等犯罪，依前開說明，自應均為被告三人無罪之
    諭知。
六、自訴人經合法傳喚，無正當理由不到庭，本件為非告訴乃論之罪，爰不待其陳述
    而為判決。
據上論斷，應依刑事訴訟法第三百四十三條、第三百零一條第一項、第三百三十一條
第一項，判決如主文。
中      華      民      國    九十      年     十二     月     十八     日
                                    臺灣臺北地方法院刑事第七庭
                                        法  官  蕭  清  清
右正本證明與原本無異。
如不服本判決，應於判決送達後十日內，向本院提出上訴狀。
                                        書記官  劉  麗  英
中      華      民      國    九十一    年      一      月    二十五    日


司法院資訊處製作；財團法人民間司法改革基金會備份。
